臺灣高雄地方法院民事判決　九十一年度訴字第五四二號
　　原　　　告　彰化商業銀行股份有限公司
　　法定代理人　戊○○
　　訴訟代理人　乙○○
　　送達代收人　乙○○
　　被　　　告　甲○○
　　被　　　告　丁○○○
　　被　　　告　丙○○
右當事人間撤銷贈與等事件，本院判決如左：
    主    文
被告甲○○、丁○○○間就如附表所示(1)(2)之不動產，以及被告甲○○、丙○○間就
如附表(3)之不動產；均於民國九十年三月二十八日所為贈與之債權行為及物權行為應
予撤銷。
被告丁○○○應將如附表(1)(2)所示之不動產，於民國九十年四月四日經高雄縣岡山地
政事務所以贈與為原因所為之所有權移轉登記（登記次序為○○○六）予以塗銷。
被告丙○○應將如附表(3)所示之不動產，於民國九十年四月九日經高雄縣岡山地政事
務所以贈與為原因所為之所有權移轉登記（登記次序均為○○○二）予以塗銷。
訴訟費用由被告連帶負擔。
    事    實
甲、原告方面：
一、聲明：
（一）被告就坐落如附表所示不動產之贈與行為（包括移轉所有權之物權行為）應予
      撤銷。
（二）被告就前項坐落如附表所示不動產之所有權移轉登記應予塗銷。
二、陳述：
（一）被告甲○○係原告之債務人，被告丁○○○為被告甲○○之配偶，被告丙○○
      為被告甲○○之子。緣被告甲○○於八十一年一月六日向原告借款新台幣（下
      同）四百二十萬元，共分二四○期，約定分期按月攤還本息，然甲○○自八十
      二年九月六日起即未按期繳息，僅有部分清償，目前尚積欠本金四百零八萬四
      千二百八十元，經原告向鈞院對被告甲○○聲請發支付命令獲准並已確定在案
      （案號為台灣高雄地方法院八十四年度促字第四四九五號）以及向鈞院聲請強
      制執行無效果而核發債權憑證（案號為台灣高雄地方法院八十九年度執字第九
      六一九號）。
（二）原告於日前發現被告甲○○竟於九十年三月二十八日將其所有座落高雄縣岡山
      鎮○○段三五八號及同段三六一地號土地、面積七二一點零七平方公尺；及六
      五點九二平方公尺，各持份四分之一均無償贈與另一被告丁○○○，另於同日
      將上開土地上之建物，即門牌號碼高雄縣岡山鎮○○路九之一號二層樓房，建
      號同段七十號、總面積一四八點五平方公尺、持分全部，無償贈與另一被告丙○○，並分別於九十年四月四日及九十年四月九日經高雄縣岡山地政事務所完
      成所有權移轉登記，嚴重損害原告之債權受償性，爰依民法第二百四十四條第
      一、四項之規定，撤銷前開無償贈與之詐害行為，並請求回復原狀。
三、證據：提出借據影本一紙、台灣高雄地方法院八十四年度促字第五二五五七號支
    付命令及確定證明書及同院八十九年度執字第九六一九號債權憑證影本各一紙、
    土地及建物登記簿謄本各一份、財政部高雄市國稅局財產歸屬資料清單二紙等為
    證。
乙、被告方面：
    被告三人未於言詞辯論期日到場，亦未提出準備書狀做任何聲明或陳述。
    理   由
一、本件被告三人經合法通知，未於最後言詞辯論期日到場，核無民事訴訟法第三百
    八十六條各款所列情形，爰依原告聲請，由其一造辯論而為判決。
二、原告起訴主張：被告甲○○向原告借款，現尚積欠原告本金四佰零八萬四千二百
    八十元尚未清償。被告甲○○於九十年三月二十八日將其所有如附表所示(1)(2)之
    不動產土地無償贈與其妻即被告丁○○○，以及如附表所示(3)之不動產建物贈與
    其子丙○○，並分別於九十年四月四日及四月九日登記完畢，致損害原告之債權
    ，爰依民法第二百四十四條之規定，撤銷前開無償贈與之債權及物權詐害行為及
    請求回復原狀。
三、原告主張之右揭事實業據其提出借據一紙、台灣高雄地方法院八十四年度促字第
    五二五五七號支付命令及確定證明書各一紙、本院執行處八十九年度執字第九六
    一九號債權憑證影本各一紙、及上述土地及建物登記簿謄本各一份為證，被告三
    人均未於言詞辯論期日到場，亦未提出準備書狀做任何聲明或陳述，足堪信原告
    之主張為真實。
四、按「債務人所為之無償行為，有害及債權者，債權人得聲請法院撤銷之；債務人
    之行為非以財產為標的，或僅有害於以給付特定物為標的之債權者，不適用前項
    規定」民法第二百四十四條第一項、第三項定有明文。是債權人聲請法院撤銷債
    務人之無償行為之要件為：(一)須債務人曾為法律行為；(二)須債務人之行為以財產
    為標的；(三)須債務人之行為有害及債權。其中所謂「債務人有害及債權」者，係
    指(1)詐害行為須為債務成立後所為者：詐害行為當時，債務雖未屆清償期，債權
    人亦得行使撤銷權。(2)須債務人陷於無資力：最高法院四十五年台上字第一三一
    六號判例固稱不以債務人因其行為致陷於無資力為限，然該判例所指係特定債權
    之情形，惟已經修正後增列民法第二百四十四條第三項之規定所排除，是仍須以
    債務人陷於無資力為要件。
五、經查：
    (一)被告甲○○係於九十年三月二十八日將系爭附表所示(1)(2)之土地贈與被告丁○○○，並於九十年四月四日移轉所有權登記完成，又於九十年三月二十八日同
      日將系爭附表(3)所示之房屋贈與被告丙○○，並於九十年四月九日移轉所有權
      登記完成。此有土地及建物登記謄本在卷為憑。而被告甲○○對原告所負之債
      務係於八十二年九月六日起即發生，是被告以財產為標的之法律行為係於所負
      債務成立後所為無疑。
    (二)依據財政部高雄市國稅局有關被告甲○○之歸戶財產查詢清單所列財產以觀，
      被告甲○○於九十年三月二十八日為上開贈與行為時，除如附表(1)(2)(3)所示之
      不動產外，雖尚有土地、建物等，分別為：(1)、高雄縣岡山鎮○○段第五七九
      、六五一、六五九、二三一、三四七、三五二、五五八、五八○、五八四、五
      五九地號；(2)高雄縣岡山鎮○○路九號房屋，然上開土地均僅二或三平方公尺
      之畦零地，公告現值由三千三百二十五元至二萬八千五百九十五元不等，而系
      爭建物房屋現值僅一千七百元，價值均低，且與原告之債權顯不相當。是以，
      被告甲○○之其餘資產業已不足清償積欠原告之借貸債務，此有原告提出之財
      產歸戶查詢清單、土地登記謄本、本院八十九年執字第九六一九號債權憑證等
      為證，經核相符。是被告甲○○之上開贈與行為確係減少被告甲○○自身之責
      任財產，並致原告無法就該贈與之財產為滿足債權之強制執行，而有害於原告
      之債權甚明。另按贈與行為如經法院判決撤銷確定後，依民法第一百十四條之
      規定，贈與行為中之債權行為與物權行為均視為自始無效，受贈財產之所有權
      即回復為贈與人之一般財產，受益人之受益權即失依據。
    (三)準此，原告主張撤銷被告甲○○與被告丁○○○、被告丙○○間就坐落如附表
     所示之不動產，均於九十年三月二十八日所為之贈與行為，並塗銷其分別於九
     十年四月四日及九十年四月九日所完成之所有權移轉登記，與法相符，應予准
     許。
六、結論：原告之訴為有理由，依民事訴訟法第三百八十五條第一項前段、第七十八
    條、第八十五條第一項，判決如主文。
中　　華　　民　　國　　九十一　　年　　 三　　 月　　　　二十八　　　　日
　　　　　　　　　　　　　　　　　臺灣高雄地方法院民事第一庭
　　　　　　　　　　　　　　　　　　　法　官　簡　志　瑩
右為正本係照原本作成。
如不服本判決，應於送達後廿日內，向本院提出上訴狀並表明上訴理由，如於本判決
宣示後送達前提起上訴者，應於判決送達後十日內補提上訴理由書（須附繕本）。
中　　華　　民　　國　　九十一　　年　　 三　　 月　　　　二十八　　　　日
　　　　　　　　　　　　　　　　　　　書記官　李　梅　芬
 ┌───────────────────────────────────┐
 │附　表                                                                │
 ├───────────────────────────────────┤
 │(1)高雄縣岡山鎮○○段三五八地號、面積七二一點零七平方公尺、權利範圍四分│
 │  之一                                                                │
 ├───────────────────────────────────┤
 │(2)高雄縣岡山鎮○○段三六一地號、面積六五點九二平方公尺，權利範圍四分之│
 │　一之土地。　　　　 　　　　　　　　　　　　　　　　　　　　　　　　 │
 │(3)高雄縣岡山鎮○○段建號七十號、面積一四八點五平方公尺、權利範圍全部  │
 └───────────────────────────────────┘
